【裁判字號】    98,交聲,3886
【裁判日期】    981223
【裁判案由】    違反道路交通管理處罰條例聲明異議
【裁判全文】
臺灣臺北地方法院交通事件裁定        98年度交聲字第3886號
原處分機關  臺北市交通事件裁決所
異  議  人
即受處分人  乙○○
上列異議人即受處分人因違反道路交通管理處罰條例案件，對於
臺北市交通事件裁決所中華民國九十八年九月十四日所為之處分
（原處分案號：北市裁催字第裁二二─ＡＥＶ七六七八○八號）
，聲明異議，本院裁定如下：
    主  文
原處分撤銷。
乙○○不罰。
    理  由
一、按車輛：指在道路上以原動機行駛之汽車（包括機器腳踏車
    ）或以人力、獸力行駛之車輛。汽車駕駛人，行經有燈光號
    誌管制之交岔路口闖紅燈者，處新臺幣一千八百元以上五千
    四百元以下罰鍰。前項紅燈右轉行為者，處新臺幣六百元以
    上一千八百元以下罰鍰。汽車駕駛人有道路交通管理處罰條
    例第五十三條情形者，除依原條款處罰鍰外，記違規點數三
    點，道路交通管理處罰條例第三條第八款、第五十三條、六
    十三條第一項第三款定有明文。再按汽車駕駛人，駕駛汽車
    有違反本條例之行為，經交通勤務警察或依法令執行交通稽
    查任務人員制止時，不聽制止或拒絕停車接受稽查而逃逸者
    ，除按各該條規定處罰外，處新臺幣三千元以上六千元以下
    罰鍰，道路交通管理處罰條例第六十條第一項定有明文，另
    依同條例第六十三條第一項第一款之規定記違規點數一點。
二、原處分意旨略以：本件異議人即受處分人（下稱受處分人）
    乙○○所有之車牌號碼ＣＤＰ－九六一號重型機車於民國九
    十六年七月十日下午三時三十二分許，行經臺北市○○○路
    與民生西路口交岔口紅燈左轉，為在該處執行交通稽查勤務
    之臺北市政府警察局大同分局民生西路派出所員警丙○○以
    駕駛人有違反道路交通管理處罰條例第五十三條第一項之行
    為示意駕駛人停車接受稽查，詎駕駛人竟拒絕停車接受稽查
    而逃逸，經該員警以受處分人有道路交通管理處罰條例第五
    十三條第一項、第六十條第一項之違規行為製單逕行舉發，
    嗣受處分人未於舉發通知單上所載之應到案日期前（即九十
    六年八月十日前）到案且逾應到案期限六十日以上，原處分
    機關乃依道路交通管理處罰條例第五十三條第一項、第六十
    條第一項、第六十三條第一項第一款、第三款（原裁決書漏
    引第一款及第三款）及違反道路交通管理事件統一裁罰基準
    表等規定，分別裁處受處分人新臺幣（下同）四千五百元、
    六千元之罰鍰並各記違規點數三點及一點。
三、聲明異議意旨略以：受處分人及車輛均未在九十六年七月十
    日未行經該路段，不可能有違規之情事，警方人員未提出照
    片或錄影等實據，也無法描述車型，僅憑一組車號恣意舉發
    ，為此聲明不服，請求撤銷原處分云云。
四、按法院受理交通事件，準用刑事訴訟法之規定，道路交通管
    理處罰條例第八十九條前段定有明文，認定犯罪事實所憑之
    證據，雖不以直接證據為限，間接證據亦包括在內，然而無
    論直接證據或間接證據，其為訴訟上之證明，須於通常一般
    之人均不致有所懷疑，而得確信其為真實之程度者，始得據
    為有罪之認定，倘其證明尚未達到此一程度，而有合理之懷
    疑存在而無從使事實審法院得有罪之確信時，即應由法院為
    諭知被告無罪之判決，最高法院著有七十六年臺上字第四九
    八六號判例可參，揆諸前開說明，法院於審理行為人違反道
    路交通管理處罰條例案件，當踐行完畢調查證據之程序後，
    為事實之認定時，如就原處分機關所認定之行為人違規之事
    實仍有合理之訴訟上懷疑，而無法確信行為人確有該當於道
    路交通管理處罰條例各該處罰條文之構成要件事實時，此際
    即應依訴訟上之待證事實「倘有懷疑，則從被告之利益作解
    釋」之證據法則，作對受處分人有利之認定。
五、經查：
  (一)本條例之處罰，受舉發違反道路交通管理事件之受處罰人，
    認為受舉發之違規行為應歸責他人者，應於舉發違反道路交
    通管理事件通知單應到案日期前，檢附相關證據及應歸責人
    相關證明文件，向處罰機關告知應歸責人，處罰機關應即另
    行通知應歸責人到案依法處理。逾期未依規定辦理者，仍依
    本條例各該違反條款規定處罰。道路交通管理處罰條例第八
    十五條第一項固定有明文。惟依上開規定之文義，受處分人
    「逾期未依規定辦理」之效果，係處罰機關「仍依本條例各
    該違反條款規定處罰」，並未指發生失權之效果，且觀諸上
    開規定修正之立法理由，亦未表示逾期未告知即生失權效果
    ，況若舉發通知單送達受處分人時，已逾通知單所定之到案
    期日，則因未符合道路交通管理處罰條例第八十五條第一項
    規定，即未生失權之效果。如此一來，將使有無失權之效果
    取決於舉發通知單送達之遲速，如送達在到案期日前者，即
    生失權效果；送達在到案期日後者，即不生失權效果，顯失
    公平。應認受處分人有在期限前提出證明之義務，違反則「
    產生失權之效果」，不得再申請轉罰，無異剝奪受處分人得
    舉證免罰之權利，應有法律明文始能為之（臺灣高等法院暨
    所屬法院九十七年法律座談會刑事類提案第四十一號研討結
    果參照）。申言之，本條項規定應僅屬處罰機關得為實體上
    處罰之依據，並課予受處罰人適當舉證之義務，縱有違反亦
    不生失權之效果；處罰機關於裁決前，乃至法院聲明異議程
    序中，仍應依違規事實是否存在、有無可歸責原因及責任條
    件等情，為實體上之判斷。
  (二)受處分人所有之車牌號碼ＣＤＰ─九六一號重型機車，於九
    十六年七月十日下午三時三十二分許，行經臺北市○○○路
    與民生西路交岔口，因駕駛人有闖紅燈之違規行為，經臺北
    市政府警察局大同分局民生西路派出所員警制止時，拒絕停
    車接受稽查而逃逸，乃以北市警交字第ＡＥＶ七六七八○八
    號舉發違反道路交通管理事件通知單逕行舉發紅燈左轉及不
    服取締駕車逃逸等情，有上開舉發違反道路交通管理事件通
    知單一紙在卷可稽（本院卷第十二頁參照）。受處分人雖未
    於本件應到案日期九十六年八月十日前向原處分機關告知應
    歸責他人，遲至本院訊問時，始表示該車實際使用人為甲○
    ○，並據證人甲○○到庭具結證稱：受處分人是我大嫂，這
    臺機車於九十五年以後都是我在使用，因為我需要機車，所
    以大嫂或是大姐就給我使用，我騎這輛機車時，會戴烏龜殼
    那種安全帽，眼睛以下的部位會露出來，而且會戴眼鏡，我
    不常騎乘該輛機車經過延平北路與民生西路交岔口，但是有
    可能會經過等語明確（本院卷第三十頁反面、第三一頁參照
    ），核與證人即舉發員警丙○○到庭證稱：本件是我舉發，
    當時我在延平北路、民生西路執行路檢，發現一臺黑色機車
    紅燈左轉，我就記下他的車牌及車輛，回派出所查詢電腦逕
    行舉發，我站在路口指揮他停下來，他不服我們的指揮直接
    衝過去，我才會開不服取締駕車逃逸罰單，當時我觀察到駕
    駛人的特徵是男性、戴半罩式安全帽，他經過我的前方，所
    以我有看到他戴眼鏡，當時我有把駕駛人的特稱、駕駛車輛
    的形式等記載下來，怕冤枉到別人等語相符（本院卷第二七
    頁反面至二八頁參照）。足認本件違規行為駕駛人為戴半罩
    式安全帽及眼鏡之男性，而上開機車於舉發當時係證人甲○
    ○所騎乘使用無訛，證人甲○○騎乘上開機車時確有戴半罩
    式安全帽及眼鏡之情形，是本件實際違規駕駛人是否為受處
    分人本人，即屬有疑。受處分人既於本院聲明異議程序中提
    出應歸責人為甲○○，依上開規定及實務見解，原處分機關
    即應另行通知應歸責人到案處理。至受處分人歸責所指上開
    機車之使用人甲○○是否即為本件實際違規駕駛人，因重行
    處分與否及內容仍有調查審認之必要，經核屬原處分機關固
    有行政職權之範圍，不宜由司法審查機制取代，以免侵害權
    力分立原則，故此部分應由原處分機關另行通知甲○○到案
    依法處理，以資適法，併予指明。
六、綜上所述，本件並無積極證據足認受處分人有前述闖紅燈之
    行為，並使本院達到確信，則依無罪推定原則，自應作對受
    處分人有利之認定，而無法認定受處分人有原處分機關認定
    之違規行為。從而，原處分機關所為之裁決既有未合，本件
    異議自有理由，應由本院將原處分撤銷，改諭知受處分人不
    罰，以資適法。
據上論斷，應依道路交通案件處理辦法第二十條，裁定如主文。
中    華    民    國    98    年    12    月    23    日
                  交通法庭    法  官  徐淑芬
以上正本證明與原本無異。
如不服本裁定，應於裁定送達後五日內向本院提出抗告狀。
                              書記官  劉郅享
中    華    民    國    98    年    12    月    23    日

司法院資訊處製作；財團法人民間司法改革基金會備份。
